【裁判字號】    98,建,29
【裁判日期】    981228
【裁判案由】    給付工程款
【裁判全文】
臺灣新竹地方法院民事判決                98年度建字第29號
    原      告  題穩工程開發有限公司
                          統一.
    法定代理人  甲○○
    訴訟代理人  乙○○
                          號3.
    被      告  東吉營造有限公司
                          統一.
    法定代理人  丁○○
                          之3.
    訴訟代理人  戊○○
                丙○○
                劉泰昇
                柯守泰
上列當事人間給付工程款事件，本院於民國98年12月7日辯論終
結，判決如下：
    主  文
被告應給付原告新臺幣肆拾貳萬貳仟佰肆拾肆元，及自民國九
十八年五月十三日起至清償日止，按年息百分之五計算之利息。
原告其餘之訴駁回。
訴訟費用由被告負擔五分之四，餘由原告負擔。
本判決第一項得假執行；惟被告如以新臺幣肆拾貳萬貳仟佰肆
拾肆元為原告預供擔保後得免為假執行。
    事實及理由
甲、程序方面﹕
一、本件原告原係向本院聲請核發支付命令，惟被告業於法定期
    間內聲明異議，依民事訴訟法第519 條第1 項規定，即應以
    原支付命令之聲請視為起訴。
二、按訴狀送達後，原告不得將原訴變更或追加他訴，但擴張或
    減縮應受判決事項之聲明者，不在此限，民事訴訟法第255
    條第1 項第3 款定有明文。查本件原告起訴時，原係請求被
    告應給付原告新臺幣（下同）517,237 元，及其中95,445元
    自民國（下同）96年10月起，另325,054 元自97年3 月起，
    另96,738元自97年10月起，均至清償日止，按年息百分之5
    計算之利息。嗣於98年12月7 日言詞辯論期日，當庭就前述
    利息請求部分，變更為自支付命令送達之翌日至清償日止，
    按年息百分之5 計算，核屬減縮應受判決事項之聲明，參酌
    前揭規定，應予准許。
乙、實體方面﹕
壹、原告方面﹕
一、原告起訴主張﹕
    (一)原告向被告承包桃園縣八德埤塘自然生態公園新建工程－
      取卵石工程（下稱取卵石工程），於96年10月完工，被告
      尚有保留款及稅金計95,445元未付清。
    (二)原告另向被告承包桃園縣八德埤塘水圳網路工程－土木工
      程（下稱水圳網路工程），於97年10月完工，被告尚有保
      留款及稅款計96,738元未付清。
    (三)原告另向被告承包之桃園縣八德埤塘自然生態公園新建工
      程－護岸工程（下稱護岸工程），於97年3月完工，被告
      尚有工程款133,445元、土方工程款含稅額為88,200元、
      工程保留款103,409元未付清。其中土方部分，原告施作
      8,400立方公尺，每立方公尺原議定單價為45元，惟被告
      卻以5,000立方公尺以下，每立方公尺45元，若超過5,000
      立方公尺以上，則以每立方公尺35元之方式計價。又此工
      程有行水區挖土填方工項及緩坡護岸工項，二者非同一施
      作內容。緩坡護岸工項部分，原告施作之單價為每平方公
      尺188元，惟被告卻以緩坡護岸工項與挖土填方工項同一
      ，不另計價為由，拒絕給付此部分工程款。綜上，爰起訴
      請求被告給付517,237元，及自支付命令送達之翌日起，
      至清償日止，按年利百分之5 計算之利息。
二、對被告抗辯之陳述
    (一)取卵石工程部分，同意被告主張之金額為72,945元。
    (二)水圳網路工程部分，同意被告主張之金額為82,737元。
    (三)護岸工程部分，原告按期施作，被告應按期給付，工程業
      已施作完成，亦經業主桃園縣政府驗收，被告卻以挖土填
      方工項與緩坡護岸工項是同一個項目，將已經給付予原告
      之金額以點工或縣政府事後追加，由原告已施作完成，被
      告尚未給付之工程款中扣抵。扣抵後，挖土填方工項和緩
      坡護岸工項之款項全部被扣。然緩坡護岸工項與挖土填方
      工項實則並非同一施作內容，說明如下：
      1.依桃園縣八德市埤塘自然生態公園興建工程估驗計價計
        算表載明，第（二）項為土方工程、第（十一）項護岸
        工程，顯見二項工程原非同一內容。
      2.土方工程係將廢土挖出運棄，而護岸工程需經原層夯實
        、草質層、粘土層、植栽沃土等四個步驟，一層一層施
        工，是被告稱「工項施作內容包含挖填方同時進行表面
        修坡施作」完全與施工圖、事實不符。
      3.挖土填方工項計價單位為立方公尺，而緩坡護岸工項計
        價單位為公尺，此為二個完全不同的工程，可參照桃園
        縣政府發包施工規範。
      4.另被告於96年12月20日之工程計價單，第四次請款開始
        即將挖土填方工項與緩坡護岸工項個別請款，被告所稱
        「此於兩造承攬契約書及締約前草約發包確認單即已刪
        除行水區挖填方工項未決可稽。」然草約中行水區挖填
        方工項，被告以總數量為6,000 立方公尺、不得實作計
        價要求被告承攬，因該數量遠低於被告所提供之施作數
        量，是兩造於草約中刪除該項目，被告擬自行處理。嗣
        因被告要求原告以該單價實作實算計價方式施作，原告
        始允施作，此觀被告工程請款單將該二項工程同時間分
        別計價自明。
      5.被告另稱「原告向被告請領挖填方8,400 立方公尺，惟
        該工項完工後，經被告與業主桃園縣政府結算原告施作
        範圍數量，僅有3,561.13立方公尺，原告所請8,400 立
        方公尺已超出業主結算數量。」云云，然依被告97年1
        月31日工程計價單「(1)行水區挖土填方依圖說計完7,8
        00餘方，依本人現地概況為7,900 餘方。(2)東側行水區
        挖方面積約95平方公尺，約600 立方公尺。合計上述78
        00＋600 ＝8400立方公尺。陳彥雄」，被告工地主管於
        請款單即已詳細記載數量，原告對該數量亦無異議，且
        依被告於98年2 月6 日發函原告之存證信函，被告亦以
        8,400 立方公尺計價，是被告辯以按實作數量結算，與
        業主桃園縣政府結算原告施作範圍數量僅有3561.13 立
        方公尺，即屬無據。
      6.另挖土填方工項，依發包確認單第13項所載，數量為6,
        000立方公，單價45元，含機械、土方搬運，因未談成
        而於草約中刪除。依公園新建工程估驗計價計算表第（
        二）項所載，土方總價3,723,965元，被告給原告之合
        約總價約27萬，顯然與當初約定之單價45元差距甚大。
        後兩造約定，以單價45元施工，原告出機械並施工，不
        含土方搬運。兩造並未約定數量若過5,000 立方公尺時
        ，每立方公尺以35元計價，未超5,000 立方公尺時，則
        以每立方尺45元計算。詎被告於97年1 月31日第5 次請
        款時竟擅自將土方工程每立方公尺之單價改為35元，被
        告顯然不願依約履行。
    (四)合約是保障雙方利益權責所訂立，兩造訂立合約前，必經
      仔細評估始簽訂，是簽訂後應依合約履行，若事後始東刪
      西改，則合約意義為何？本件工程之施工，原告均已全部
      完工，現場均有被告員工負責監督及驗收，而請款程序亦
      依被告公司程序，當初取卵石工程完工時，被告扣留19萬
      保留款，於是原告只好繼續緩坡護岸工程，然此部分工程
      款最後一期，遲遲未撥款，原告亦多次向被告公司之主管
      、會計對帳無誤，被告公司仍拒絕撥款，直至水圳網路工
      程完工後，被告始告知緩坡護岸工項部分已遭刪除，原告
      未料被告不依合約行事，且若非事後始刪除此部分之工程
      款，原告亦不可能接下水圳網路工程。
貳、被告之抗辯
一、原告所指稱之工程，據兩造之工程承攬契約書第5條第2項後
    段「全部工程完成，經甲方正式驗收合格後，付清尾款。」
    合先敘明。
二、取卵石工程部分，據原告主張保留款及稅金95,445元，然依
    承攬契約書價目表碎石級配含稅價為250元，而被告給付原
    告本件工程款時，以含稅價262.5元給付。又卵石工程之結
    算工程款總額為931,950元（含稅），扣除原告已領金額為8
    59,005元，是本工程尾款（含保留款）應為72,945元。
三、水圳網路工程部分，據原告主張保留款及稅金為96,738元，
    然被告與原告就本件工程協商部分，係就本工程各工項結算
    數量予以確認，其中「級配填築」項目因已悉數計入結算數
    量，而原告於本項工程施工時應施工及級配填築項目，卻以
    預拌混凝土替代，而預拌混凝土材料係由被告負擔，造成預
    拌混凝土數量超耗達212,003 元，超耗部分理應扣還，惟原
    告以其已支付人工費為由，要求被告不得扣除超耗且仍需給
    付「級配填築」項目價款，因原告確實未依約定購入級配材
    料填築，因此最後經協商原告同意被告「級配填築」項目計
    付半數。就本項工程，累計至97年11月20日止，原告實際上
    領款不含稅金868,590 元，開立發票稅金額43,429元，被告
    實際上給付的是912,019 元，此金額不包含一成的保留款，
    在支付一成保留款時，發現尚有含稅金額要扣回，總計被告
    應給付原告此部分工程尾款為82,737元。
四、護岸工程部分，原告主張工程款133,445 元、稅金88,200元
    、保留款103,409元，然經被告核算，工程款已給付，保留
    款為21,013元。查兩造對於本項金額差異之爭點，緣於緩坡
    護岸工項與挖土填方工項為同一施作內容，締約時即約定緩
    坡護岸工項含機械、土方、搬運（不單層計價，以全部完成
    面積計），工項施作內容包含挖填方同時進行表面修坡施作
    ，以全部完成面積計，故挖土填方工項雙方並無簽約，此於
    兩造承攬契約書及締約前草約「發包確認單」即已刪除行水
    區挖填方工項未決可稽，因此緩坡護岸工項與行水區挖填方
    工項不應重複計價。又原告向被告請領挖填方8,400 立方公
    尺，惟該工項完工後，經被告與業主桃園縣政府結算原告施
    作範圍數量，僅有3561.13 立方公尺，原告所請8,400 立方
    公尺已超出業主結算數量。惟後來結算的時候，因為原告有
    意見，原告認為是分二個部分來作業，最後被告也同意回歸
    二個項目計價。本件爭點在於這二個工程的結算數量，被告
    是依照業主即桃園縣政府之結算數量，按照每一期的估驗計
    算，原則上是每個月估驗，原告申請時未提出計算式，但因
    原告仍在施工中，被告仍會依照原告所提的數量計價，暫時
    估驗給付給原告，須俟完工後，依實際實做數量結算。因緩
    坡護岸與土方是同一個項目，緩坡護岸工項計價較低，故依
    挖土填方工項計價，故只有扣緩坡護岸工項。惟因被告一直
    提不同的意見，最後同意以二項目計價。
五、原告所提「桃園縣八德市埤塘自然生態公園新建工程估驗計
    價計算表」壹（二）土方工程總價3,723,965 元與事實不符
    ，被告與業主契約書土方工程金額應為336,689 元，且原告
    僅承攬行水區土方工程，並非全區土方，原告所提顯有誤解
    ，被告與業主桃園縣政府間是二個工程，三個合約，而兩造
    簽約的項目是護岸工程，因為原告承攬的區域是行水區的區
    域，被告將挖填方和緩坡護岸的工程一併發包給原告，但原
    告要求挖填方的部分必須要補貼，要另行計價，且以8,400
    立方米來計算，兩造間既未達成協議，合約即應以施作完畢
    後的實際數量來計價。原告提出的發包確認單是正式簽約前
    的草約，事後有做成正式的合約，正式契約裡面並沒有挖填
    方這個項目，是包含在緩坡護岸的項目裡面，其施作內容就
    已經包含挖填方，兩造間此部分契約中並沒有挖填方的項目
    ，雖被告跟業主桃園縣政府之間的契約是有挖填方項目及緩
    坡護岸的工程，但該約中挖填方包含全區的挖填方，不是只
    有行水區的挖填方。被告係採一次發包的方式，但原告認為
    被告跟業主之間既分為二個項目，即須以此分別計價，並不
    妥適。
六、承攬契約書約定，本工程約定工項完工交付後，按實作數量
    結算，且應以業主結算數量為據，被告屢次主動提出結算明
    細表及開立支票影本供原告核對並領取工程款，惟原告仍堅
    持前開工程款，被告深表遺憾，原告另主張利息部分，惟被
    告並無拒付工程款，原告所請顯與事實有違，爰請求駁回原
    告之訴，若受不利判決，願供擔保，請准宣告免為假執行。
、得心證之理由：
一、原告主張之事實業據提出估驗計價計算表、估驗計價查驗紀
    錄表、工程估驗單、發包確認單、工程承攬契約書等件為證
    ，被告則以前詞置辯，本院協同到庭之兩造整理並肯認﹕
    (一)不爭執事項﹕取卵石工程及水圳網路工程被告未給付之金
      額分別為72,945元及82,737元。
    (二)爭執事項﹕護岸工程原告已施作之數量及每立方公尺之單
      價。
二、經查護岸工程包含行水區挖土填方工項及緩坡護岸工項，此
    有被告所製作之工程計價單可稽，其上工程項目中即含蓋此
    二工項（即項次9 、13）。被告於本院審理時亦陳明「因原
    告有意見。．．．最後我們也同意回歸二個項目計價」（見
    本院98年9 月30日言詞辯論筆錄），是行水區挖土填方工項
    及緩坡護岸工項均為原告承包護岸工程之工項。
三、次查兩造就緩坡護岸之單價為188 元並不爭執（見原告於98
    年7 月29日所提書狀及本院98年9 月30日言詞辯論筆錄第3
    頁）。就挖土填方工項單價部分，被告雖辯稱該工項業己刪
    除，且事後兩造約定，數量超過5,000 立方公尺時，每立方
    公尺為35元，未超出5,000 立方公尺，每立方公尺單價始為
    45元云云，惟此為原告所否認。依兩造所訂之護岸工程承攬
    契約書後所附發包確認單所載，挖土填方工項每立方公尺單
    價為45元（見本院98年度司促字第4316號支付命令卷第16頁
    ），雖該項目被畫除，並載有「未決」字樣，然依被告所製
    發之工程計價單至96年12月20日止，有關行水區挖土填方工
    項之單價均記載45元，有工程計價單附卷可參。而97年1 月
    31日之工程計價單，就挖土填方工項單價雖載為35元，另於
    備註欄第2 項載有「行水區填方修正單價35元」，惟證人即
    被告之工務經理陳彥雄就單價之約定於本院審理時證稱「最
    後議定價格不清楚」（見本院98年10月28日言詞辯論筆錄）
    ，是尚難依被告自行製作之工程計價單即遽認兩造間就挖土
    填方之單價有如被告所辯之約定。原告既否認與被告達成此
    部分約定，被告即應就此有利於己之事項負舉證之責，惟其
    未能舉證以實，此部分辯解自難採信，是堪認兩造間就挖土
    填方單價約定為45元。
四、復查原告主張緩坡護岸工項施作面積為644 公尺（見本院98
    年9 月9 日言詞辯論錄），被告對此未予否認（見本院98年
    10月28日言詞辯論筆錄第1 頁），自堪信為真。另就挖土填
    方施作數量部分，經質之證人陳彥雄證稱「（問﹕提示支付
    命令卷第16頁，有無看過發包確認單？）有看過，我有簽名
    ，．．．數量是概估，我自己先在現場和工地負責人概估過
    的。我們是實做實算，單價是事實，數量要以實做實算核算
    結果。」、「（問﹕緩坡護岸的數量，有無會同原告去概估
    過？）我們於原告請款的同時才會去估算，原則上原告請款
    之前，要把數量給我們，我們去現場估算計價。」、「（問
    ﹕8,400 米如何產生？）提呈的方格圖案，是15米乘以15米
    等於225 米平方，本件總共有37個區塊，壹個區塊225 米平
    方，每一個區塊大約是80~90 公分的深度。總量是從圖面上
    概估出來的（37乘15乘15乘0.8 或是0.9 ），這就是我們當
    初概估的方式。我們的施工是依照縣政府的圖縮來作業，這
    只是作為參考，要以實際的流水高程來計算。這是緩坡護岸
    工程，不是陡坡，所以誤差值相對較小。縣政府是依照設計
    圖縮來跟我們計算。我們本身也要承擔誤差值的問題。當初
    現場地貌，我們是到現場以目測的方式看土方數量是多少，
    以此來概算。跟原告議價之前，我有去現場看過，所提的數
    量大約是6,000 米的數量，護岸的深度不一，我們是以中間
    值0.8 或0.7 的數量來計算。之所以跟縣政府的估算有落差
    ，眼睛目測和實際上本來就有落差。現場已經完工的工程，
    是可以計算出來的，但是依據要先確認，要先拿到縣政府的
    原始地籍資料。」（見本院98年10月28日言詞辯論筆錄），
    是依證人陳彥雄所述，於原告請款時僅係至現場以目測方式
    預估數量而非實際勘測計算，故被告雖製作工程計價單，惟
    其上數量並非實際施作之數量。又原告以被告所寄發之存證
    信函主張施作數量為8,40 0立方公尺云云，惟兩造均不否認
    本件工程係實作實算，而被告向業主桃園縣政府承包之自然
    生態公園新建工程中有關土方部分，其結算之總數量為6,28
    1.71立方公尺，有結算明細可憑，而原告並非承包自然生態
    公園新建工程土方工程之全部，此就原告不否認被告所提原
    告施作土方範圍之平面圖可知，故原告有關挖土填方工項施
    作數量自不可能超過桃園縣政府就自然生態公園新建工程全
    部土方之數量。況兩造就本件挖土填方工項數量至今未為實
    測（原告於本院審理時亦表示不要求鑑定，見本院98年12月
    7 日言詞辯論筆錄），故被告寄發之存證信函所載土方數量
    應係依目測預估之工程計價單上所載數據計算而來，尚難依
    此作為原告實作數量之依據。而被告計算之土方數量係依桃
    園縣政府結算之結果及原告所不否認施作範圍之土方高程平
    面圖為依據，較符合實際施作之情形，應屬可採，故原告挖
    土填方施作之數量為4,678.22立方公尺。
五、按報酬應於工作交付時給付之，無須交付者，應於工作完成
    時給付之。工作係分部交付，而報酬係就各部分定之者，應
    於每部分交付時，給付該部分之報酬，民法第505 條定明文
    。本件被告不否認原告業已施作完成並經驗收，從而，原告
    請求被告給付工程款，自屬有據。本件原告就緩坡護岸工項
    施作644 公尺，單價每公尺188 元，此部分金額為121,072
    元。另就挖土填方部分，單價立方公尺45元，數量4,678.22
    立方公尺，金額為210,520 元（以下小數點以下均四捨五入
    ）。而護岸工程除前二項外，其餘項目之數量、單價、總額
    ，兩造均無異議，故護岸工程之總額為1,158,327 元【計算
    式﹕908,498-7,657-16,614-57,492+121,072+210,520 ＝1,
    158,327 ，不含稅】。又兩造均表示護岸工程之工程款，營
    業稅為外加（見本院98年9 月30日言詞辯論筆錄），故就護
    岸工程被告應給付原告之金額為1,216,243 元【計算式﹕1,
    158,327+(1,158,327×5/100)＝1,216,243 】。另兩造均自
    承護岸工程被告已給付949,581 元（見本院98年10月28日言
    詞辯論筆錄），故護岸工程原告得請求被告給付之金額為26
    6,662 元。
六、按給付有確定期限者，債務人自期限屆滿時起，負遲延責任
    。給付無確定期限者，債務人於債權人得請求給付時，經其
    催告而未為給付，自受催告時起，負遲延責任。其經債權人
    起訴而送達訴狀，或依督促程序送達支付命令，或為其他相
    類之行為者，與催告有同一之效力，民法第229 條定有明文
    。又債務人非依債務本旨實行提出給付者，不生提出之效力
    ，同法第235 條前段亦有明文。本件原告業已完工，且業主
    桃園縣政府亦已驗收，此為被告所不爭執，且被告亦自稱驗
    收合格後即應給付尾款，是被告自應於原告完工並經驗收合
    格時給付尾款，且原告亦聲請本院核發支付命令，是依前所
    述，被告即負有給付遲延之責。被告雖稱主動結算，並開立
    支票，然被告提出之金額與實際應給付之金額不同，已如上
    所述，自難認已生提出之效力，故原告請求被告給付遲延利
    息，自屬有據。
七、綜上，原告請求被告給付之金額在422,344 元範圍內，及自
    支付命令狀送達（於98年5 月12日送達，有送達回證附於本
    院98年度司促字第4316號支付命令卷）之翌日即98年5 月13
    日起至清償日止，按年息百分之5 計算之利息，為有理由，
    應予准許，逾此數額之請求，為無理由，應予駁回。
肆、本件事證已臻明確，兩造其餘陳述及主張或攻繫防禦方法，
    對判決之結果不生影響，爰不一一條列審究，併此敘明。
伍、本件所命給付之金額未逾50萬元，依民事訴訟法第389 條第
    1 項第5 款之規定，就原告勝訴部分，應依職權宣告假執行
    。又被告陳明願供擔保，請准免為假執行，核無不合，爰酌
    定相當金額准許之。
陸、據上論結，本件原告之訴為一部有理由，一部無理由，依民
    事訴訟法第79條、第389 條第1 項第5 款、第392 條第2 項
    ，判決如主文。
中    華    民    國    98    年    12    月    28    日
                  民事第二庭    法  官  盧玉潤
以上正本係照原本作成。
如對本判決上訴，須於判決送達後20日內向本院提出上訴狀。
中    華    民    國    98    年    12    月    28    日
                                書記官  謝國聖


司法院資訊處製作；財團法人民間司法改革基金會備份。
